【裁判字號】    92,自,540
【裁判日期】    921215
【裁判案由】    誣告等
【裁判全文】
臺灣臺北地方法院刑事判決                          九十二年度自字第五四０號
    自  訴  人  甲○○
    被      告  戴華圳  原名.
右列被告因誣告等案件，經自訴人提起自訴，本院判決如左：
    主  文
戴華圳被訴誣告部分無罪。
其餘被訴偽證部分自訴不受理。
    理  由
壹、自訴意旨略以：緣被告戴華圳（原名：乙○○）與自訴人甲○○為結拜兄弟，被
    告於民國八十九年八月二日下午七時許，受自訴人與自訴人之妻游畢香之託，調
    解游畢香婚外情時，因調解不成先以三字經辱罵自訴人於前，後為掩飾游畢香通
    姦罪證，教唆林宗慶照游畢香之話串證，湮滅姦證，後自訴人於八十九年十一月
    三日下午二時許，至被告位於臺北市○○○路七十七號德貴大樓十樓上班處所，
    徵得被告同意，由兩方都認識之友人李有誠相陪，共赴房東林宗慶處對質，因房
    東適巧不在，在等候時，被告自知理屈，當場在走廊人行道機車坐椅上書寫「道
    歉書」認錯，然後自訴人再護送回渠辦公室，並無強暴脅迫情事，不料被告事後
    卻受游畢香及自訴人之子李岳牧唆使，共同聯合陳文慶、周榮輝到調查局台北市
    調查處密告謊報誣告自訴人妨害自由，侵占、背信、詐欺，組織「革命聯盟」等
    罪，企圖掩飾婚外情行為，該處明知係其屬下之妻婚外情行為，有請求調查冒充
    調查局調查人員事實可徵，該處對於破壞局譽之行為，為調查局職掌範圍內之事
    ，非但不依職權職務依法查處，恢復調查局尊嚴，政府威信，還因黨派不同，持
    權謀私，為打擊異己，明知被告所為，非調查局職掌，未經報准，又違背管轄權
    規定私相授受，乘機案移台北縣調查站偵辦，該站未依法定程序踐行調查，亦未
    依該局「調查局政風工作手冊」規定，移由權責單位調查局政風室處理，卻僅憑
    被告片面之詞，即分別於八十九年九月二十九日及同年十二月六日以（八九）板
    法字第八九○九五九及八九一二二六號函送台北地方法院檢察署偵辦，企圖藉調
    查局公權力，左右檢察官主觀意識，影響司法公正性，移送法辦，以遂政治打壓
    迫害目的，幸經臺灣臺北地方法院檢察署檢察官陳焜昇於九十一年四月十一日以
    九十年度偵字第六六三一號及九十一年度偵字第五三七一號為不起訴處分在案，
    而認被告涉犯刑法第一百六十九條第一項誣告罪及刑法第一百六十八條偽證罪嫌
    等語。
貳、被訴誣告之部分：
  一、按被告未經審判證明有罪確定前，推定其為無罪；犯罪事實應依證據認定之，
      無證據不得認定犯罪事實刑事訴訟法第一百五十四條定有明文。又不能證明被
      告犯行者，應諭知無罪之判決，刑事訴訟法第三百零一條第一項亦定有明文。
      復查刑事訴訟法第一百六十一條已於九十一年二月八日修正公布，修正後同條
      第一項規定：檢察官就被告犯罪事實，應負舉證責任，並指出證明之方法。因
      此，檢察官對於起訴之犯罪事實，應負提出證據及說服之實質舉證責任。倘其
      所提出之證據，不足為被告有罪之積極證明，或其闡明之證明方法，無從說服
      法官以形成被告有罪之心證，基於無罪推定之原則，自應為被告無罪判決之諭
      知。「本件原審審判時，修正刑事訴訟法關於舉證責任之規定，已經公布施行
      ，檢察官仍未提出適合於證明犯罪事實之積極證據，並闡明其證據方法與待證
      事實之關係；原審對於卷內訴訟資料，復已逐一剖析，參互審酌，仍無從獲得
      有罪之心證，因而維持第一審諭知無罪之判決，於法洵無違誤」（最高法院九
      十二年度台上字第一九二號判決參照）。又據刑事訴訟法第三百四十三條規定
      ，刑事訴訟法第一百六十一條為自訴程序所準用，是自訴人之舉證責任與檢察
      官既相同，自應就犯罪事實負積極之實質舉證責任。
  二、另按刑法第一百六十九條所稱「誣告」乃指「以犯人明知所訴虛偽為構成要件
      ，若誤認有此事實，或以為有此嫌疑，自不得遽指為誣告」、「以告訴人所訴
      被訴人之事實必須完全出於虛構為要件，若有出於誤會或懷疑有此事實而為申
      告，以致不能證明其所訴之事實為真實，縱被訴人不負刑責，而告訴人本缺乏
      誣告之故意，亦難成立誣告罪名」，「須具有意圖他人受刑事或懲戒處分之要
      件，如其報告之目的，在求判明是非曲直，並無使人受刑事或懲戒處分之請求
      ，即與誣告罪之構成要件不符。」最高法院二十年上字第七一七號、四十四年
      台上字第八九二號及五十五年台上字第八八八號判例，均著有明文。
  三、自訴人認被告涉犯誣告罪嫌，無非係以：前開事實業經自訴人指訴歷歷，並有
      臺灣臺北地方法院檢察署檢察官九十一年四月十一日以九十年度偵字第六六三
      一號及九十一年度偵字第五三七一號不起訴處分書、八十九年十月三十日談話
      紀要影本、八十九年十一月二日乙○○電話傳真影本、法務部調查局九項職掌
      、調查局高雄市調查處處長柯尊仁及督察吳昶暉與甲○○談話摘要、九十一年
      八月八日敬陳局長葉先生主持公道、周榮輝檢舉函影本、調查局經濟犯罪防制
      中心九十二年三月十八日調防貳字第○九二○○○七五一七○號書函影本等在
      卷可佐為主要論據。
  四、訊據被告就於八十九年十一月二十日至法務部調查局臺北縣調查站檢舉，致該
      調查站於八十九年十二月六日以板法字第八九一二二六號函臺灣臺北地方法
      院檢察署偵辦於八十九年十一月三日在臺北市○○○路七七號十樓自訴人妨害
      自由、傷害罪嫌，惟經臺灣臺北地方法院檢察署檢察官偵查後，以九十年度偵
      字第六六三一號、九十一年度偵字第五三七一號不起訴處分等事實固坦承不諱
      ，惟堅詞否認有何誣告之犯行，辯稱：八十九年十一月三日的確遭自訴人毆打
      ，並逼迫寫下道歉書，怎可能與調查局聯合，並無任何誣陷等語。經查：
    (一)被告就於前揭時地至法務部調查局臺北縣調查站告訴自訴人於八十九年十一月
      三日之傷害、妨害自由乙事，經臺灣臺北地方法院檢察署檢察官偵查後為不起
      訴處分等事實，除據被告坦承不諱外，並經自訴人指訴明確，並有前開調查站
      函、不起訴處分書在卷可稽，且經本院調卷查證屬實，堪以認定。是本件關鍵
      即在於被告提出告訴時，是否明知為虛偽仍為指訴、或係出於誤信、請求判明
      是非曲直而為？亦即是否有誣告之故意。
    (二)被告指稱遭他人毆打等事實，除據被告陳稱外，並經提出財團法人天主教耕莘
      醫院診斷證明書在卷可稽，又證人即自訴人之女李佳潤亦證稱：雖未在場目擊
      ，但於吃飯時應聽聞，因父母糾紛，而欲前往毆打被告之事等語（見臺灣臺北
      地方法院檢察署檢察官九十年度偵字第六六三一號偵查卷第六十頁背面），是
      有相當之證據可認當日確有肢體衝突等情；且前開九十一年四月十一日以九十
      年度偵字第六六三一號及九十一年度偵字第五三七一號不起訴處分書中，就傷
      害罪嫌部分，係因自訴人與被告已達成和解，並經被告於九十一年三月十一日
      偵查中當庭撤回告訴，有和解書在卷足憑，依據刑事訴訟法第二百五十二條第
      五款之規定自應為不起訴之處分，並非絕無前開事實之嫌疑。又倘被告有誣告
      自訴人傷害以為刑事訴追，又何需當庭撤回告訴？是尚無證據顯示被告有捏造
      事實，自難就此部分認被告有誣告之故意。
    (三)被告於前開調查局調查站、臺灣臺北地方法院檢察署檢察官偵查時，均陳稱：
      當日係遭自訴人由陳君平、李有誠同，以拉腰帶之方式將伊由辦公室拉至電梯
      內，再被迫同搭計程車前往陳文慶住處、寫下道歉書，並遭毆打等語。而自訴
      人亦自承：當日為找房東林文慶對質，確實曾與李有誠一同前往被告辦公室、
      轉至貴陽街陳文慶住處、再回被告辦公室（見臺灣臺北地方法院檢察署九十年
      度偵字第六六三一號偵查卷第四五頁背面）；且經證人李有誠證稱：確實曾經
      陪同自訴人至被告辦公室門外，後被告與自訴人一同出門搭計程車至貴陽街找
      陳文慶，後即搭載被告回辦公室等語（見前開偵查卷第四五頁背面、第四六頁
      ），是被告確有於前開時間因自訴人前往而離開辦公室、至他處後、再轉回辦
      公室等情，故被告就此節事實之陳述並無捏造、虛妄。再上揭不起訴處分書係
      以：「本件除告訴人之指訴外，查無任何證據足認被告等有何妨害自由犯嫌，
      ‧‧‧‧‧不能憑告訴人片面指摘即遽入人罪」，亦非認定被告所指為虛偽。
      參以事發之九十年十一月三日下午二時許，正值被告於辦公室內上班時間，何
      以被告竟放棄上班、決定前往他處與他人為自己不利之對質？是顯可認被告於
      「主觀上」顯認定其已遭相當之壓迫，方會做出不利於自己之決定。雖被告無
      法積極舉證妨害自由之構成要件，自亦難苛無專業法律常識之被告，逐一就妨
      害自由之法律構成要件為精確涵攝、舉證，故被告基於個人「主觀上」認已遭
      「妨害意思決定自由」，而提出前開「檢舉、告發妨害自由」尚非虛構，揆之
      前揭判例，被告之行為自與「誣告故意」之構成要件有間。
    (四)此外，又查無其他積極證據，足認被告確有誣告之情事，尚屬不能證明被告犯
      罪，參諸前開說明，依法應就此部分諭知無罪之判決。
、被訴偽證部分：
  一、按犯罪之被害人得提起自訴；不得提起自訴而提起者，應諭知不受理之判決，
      刑事訴訟法第三百十九條第一項前段、第三百三十四條分別定有明文。又所謂
      得提起自訴之人，係限於因犯罪而直接被害之人；刑法第一百六十八條之偽證
      罪，於他人刑事被告案內為證人、鑑定人、通譯之人，在審判或偵查時，依法
      具結而為虛偽之陳述，固足使採證錯誤，判斷失平，致司法喪失威信，然此種
      虛偽之陳述，在他人是否因此被害，尚繫於執行審判或偵查職務之公務員採信
      其陳述與否而定，並非因偽證行為直接或同時受有損害，故偽證罪所直接侵害
      者，應為司法權之國家法益，個人並非因犯罪而直接被害之人，自不得提起自
      訴，有最高法院二十六年渝上字第八九三號著有判例可資參照。
  二、查自訴人自訴被告偽證，惟被告於審判時是否於案情有重要關係之事項具結而
      為虛偽之陳述，尚繫於執行審判職務之公務員採信其陳述與否而定，其所侵害
      者乃國家法益，個人僅係間接反射利益受損，準此，自訴人非因犯罪而直接被
      害之人，不得提起自訴，是依照上開說明，自訴人對被告提起偽證罪部分之自
      訴即非合法，逕為不受理之判決。
肆、另自訴人聲請傳喚之證人游畢香、陳文慶、林宗慶、李有誠（證明串通偽證之
    犯罪事實）及周榮輝（證明周榮輝檢舉之實際內容）、鄭賢良（證明：調解
    三字經辱罵在場）、吳昶暉、柯尊仁、柴宜生、劉興幫、季明正、常健平、王
    光宇（自證人吳昶暉至王光宇均係調查局職員，欲證明調查局之執掌事項、與被
    告談話之內容等事實），另請求向調查局政風室調九十一年三月四日在調查局
    犯罪防制中心吳昶暉柯尊仁甲○○三人談話錄音帶、調八十九年八月四日甲○○
    報告八十九年九月二十九日及同年十二月六日以（八九）板法字第八九○九五九
    及八九一二二六號函、九十二年三月十六日調防貳字第○九二○○○七五一七○
    號函全部所有簽辦公文原件等，因本件事證已臻明確，且就之偽證部分因已經
    不受理、且、(3)之部分與本件無相當關連性、另、之待證事實被告並未否
    認其真正，故均已無調查之必要，附此敘明。
據上論斷，應依刑事訴訟法第三百四十三條、第三百三十四條、第三百零一條第一項
，判決如主文。
中      華      民      國    九十二    年     十二     月     十五     日
                                臺灣臺北地方法院刑事第六庭
                                    審判長法  官  李英勇
                                          法  官  曾正龍
                                          法  官  郭惠玲
如不服本判決，應於判決送達後十日內，向本院提出上訴狀。
右正本證明與原本無異。
                                          書記官  鄭雅文
中      華      民      國    九十二    年     十二     月     十六     日


司法院資訊處製作；財團法人民間司法改革基金會備份。
